臺灣高等法院高雄分院刑事判決　　　　　　　　　　九十一年度上訴字第四三四號
　　上　訴　人　臺灣高雄地方法院檢察署檢察官
　　上　訴　人
　　即　被　告　戊○○
　　　　　　　　乙○○
　　　　　　　　丁○○
　　右三人共同
　　選任辯護人　蘇精哲
　　　　　　　　許惠珠
右上訴人因偽造文書等案件，不服臺灣高雄地方法院九十年度訴字第一五二三號中華
民國九十一年一月三十一日第一審判決（起訴案號：臺灣高雄地方法院檢察署七十九
年度偵字第一一一三０號），提起上訴，本院判決如左：
      主  文
原判決撤銷。
戊○○共同為他人處理事務，意圖為自己不法之利益，而為違背其任務之行為，致生
損害於本人之財產，累犯，處有期徒刑肆月，如易科罰金，以佰元折算壹日。又共
同偽造印章，足以生損害於他人，累犯，處有期徒刑參月，如易科罰金，以佰元折
算壹日。偽造之「甲○○」印章壹枚、印文肆枚，均沒收。應執行有期徒刑陸月，如
易科罰金，以佰元折算壹日。偽造之「甲○○」印章壹枚、印文肆枚，均沒收。
乙○○、丁○○共同為他人處理事務，意圖為自己不法之利益，而為違背其任務之行
為，致生損害於本人之財產，乙○○處有期徒刑伍月，丁○○處有期徒刑月，如易
科罰金，均以佰元折算壹日。又乙○○、丁○○共同偽造印章，足以生損害於他人
，乙○○、丁○○各處有期徒刑貳月，如易科罰金，均以佰元折算壹日。偽造之「
甲○○」印章壹枚、印文肆枚，均沒收。乙○○應執行有期徒刑陸月、丁○○應執行
有期徒刑肆月，如易科罰金，均以佰元折算壹日。均緩刑貳年。偽造之「甲○○」
印章壹枚、印文肆枚，均沒收。
其他上訴駁回。
      事  實
一戊○○曾於民國八十五年間因妨害自由案件，經判處有期徒刑三月確定，於八十五
  年十二月二十六日易科罰金執行完畢，猶不知悔改，與乙○○、丁○○分別為位在
  高雄市苓雅區○○○路一九０號十二樓之三「德風房屋仲介有限公司」（以下簡稱
  德風公司）之財務業務經理、總經理、負責人兼行銷。緣甲○○於八十九年三月間
  ，委託德風公司仲介出售其所有座落在高雄市○○街一一七號五樓房屋一戶，約定
  仲介費用為新臺幣三萬元，適陳淑芬見上開售屋廣告而有意購買，戊○○、乙○○
  、丁○○三人得知陳淑芬願以二百萬元購買該屋，且明知甲○○委任德風公司出售
  該屋，若有更高價，應為甲○○之利益代為爭取，竟共同意圖為自己之不法利益，
  隱瞞上情，而由戊○○出面，先於八十九年四月二十一日以一百八十七萬元之價金
  ，在德風公司與甲○○簽訂買賣契約，現場並扣除訂金及一百二十萬元銀行貸款等
  費用，戊○○即簽立票面金額為四十三萬元之本票一紙交予甲○○充作尾款，約定
  於貸款核撥時付款，乙○○則向甲○○收取仲介費三萬元。旋於翌（二十二）日，
  丁○○在德風公司向陳淑芬謊稱屋主甲○○在臺北開刀住院不克前來，戊○○為甲○○之親戚兼代理人，而以二百萬元之價格將前開房地出售與陳淑芬，並偽刻「甲○○」印章一枚，且未經甲○○同意，由戊○○在該買賣契約書出賣人欄、收款人
  簽章欄簽上「甲○○、戊○○代」字樣，及接續蓋用在該契約書之出賣人欄、收款
  人簽章欄上及騎縫處，計偽造「甲○○」印文四枚，足生損害於甲○○。戊○○、
  乙○○、丁○○因此獲得十三萬元差價之利益，而違背其任務，致甲○○受有少得
  十三萬元差價利益之損害。
二案經甲○○訴由臺灣高雄地方法院檢察署檢察官偵查起訴。
      理  由
一訊據被告戊○○、乙○○、丁○○固坦承於前揭時地，受告訴人甲○○委託出售房
  屋，嗣由戊○○以一百八十七萬元購得，德風公司因此收取仲介費三萬元，復於翌
  日由戊○○以甲○○代理人名義，以二百萬元出售予訴外人陳淑芬，獲得差價十三
  萬元等情，惟均矢口否認有何背信、偽造印章犯行，被告葉再誅辯稱：本件房地原
  為伊所要買，但因信用不好，無法取得輔助貸款，才交給公司轉賣給陳淑芬，但有
  得到甲○○同意云云；被告乙○○辯稱：戊○○和陳淑芬簽契約時，伊雖在場，但
  對買賣不知情，嗣因受景氣影響，才挪用告訴人之尾款，但有付她利息云云；被告
  黃麗辯稱，伊只負責行銷，介紹陳淑芬向戊○○買本件房地云云。
二經查：
(一)右揭事實，業據告訴人甲○○指訴綦詳，且本件八十九年四月二十二日不動產買賣
  契約書上「甲○○」印文四枚，非告訴人所交付之印章所蓋，告訴人亦未曾同意被
  告戊○○、乙○○、丁○○三人代刻印章一節，亦據告訴人陳述並提出其所有之印
  鑑章、一般印章之印文為證（見原審卷第七十九頁），此外，復有不動產買賣契約
  書影本二份、系爭房屋及土地所有權移轉登記資料上所示印鑑文（見本院卷第一四
  一頁至第一五一頁）在卷足憑，核與被告乙○○自承該印章係渠等自行刻製等語（
  見原審卷第七十九頁），及被告戊○○、乙○○、丁○○均自承未告知告訴人轉售
  系爭不動產得有十三萬元差價，而該款項由德風公司收取等情（見原審卷第四十四
  頁、九十年調偵字第三五號偵查卷第二十頁、第二十一頁反面）相符。且證人陳淑
  芬證述：伊於八十九年三月間看到路邊出售系爭房屋廣告，並看過該屋二次，於同
  年四月初決定要購買，即聯絡丁○○，她說是屋主交賣房子，不用和屋主談。且簽
  約當天，伊要求見屋主，丁○○說屋主在臺北開刀不能來，戊○○說他是屋主親戚
  ，代理屋主來簽約，簽約當時乙○○有在場等語（見八十九年度偵字第二三三八０
  號偵查卷第六十七頁反面、九十年調偵字第三五號偵查卷第五十八頁、原審卷第五
  十二頁）；證人即撰寫本件不動產買賣契約書之代書黃萬富亦結證稱：甲○○與戊○○間之買賣契約，及戊○○與陳淑芬間之買賣契約書都是伊代筆，二個契約書相
  隔一天簽訂。陳淑芬簽約當天，甲○○未到，戊○○說甲○○授權給他賣這個房子
  ，乙○○、丁○○他們當時也有在場等語（見原審卷第九十三頁至第九十四頁、本
  院卷第八十三頁至第八十四頁），顯見被告戊○○、乙○○、丁○○於戊○○與告
  訴人（即八十九年四月二十一日）簽約時，已明知陳淑芬欲購買系爭房屋，故意事
  先買下該屋，而於翌日由簽約之戊○○以代理人身分轉售與陳淑芬，並偽造「甲○○」印章印文，以完成不動產買賣契約，而賺取其中差價十三萬元無訛。
(二)至被告戊○○雖辯稱：伊有意購買本件房地，惟因輔助貸款辦不下來始為轉賣云云
  。惟被告戊○○接獲高雄市政府國民住宅處通知輔助貸款審查合格之日期為八十九
  年七月二十日以後，此有該處高市國宅三字第六四六四號函影本一紙在卷可憑（
  見九十年調偵字第三五號偵查卷第三十六頁），且證人即世華銀行苓雅分行襄理施
  正宗亦證稱，伊曾接獲被告戊○○電話詢問，其曾有支票距絕往來紀錄，如買房子
  ，能否辦理銀行貸款，伊回稱如有距往紀錄，就無法辦理，當時被告係告訴伊有抽
  到貸款，正在找房子等語（見同上偵查卷第四十六頁反面、本院卷第八十五頁），
  足見被告戊○○與證人施正宗聯絡時，本件系爭房屋已出售與陳淑芬，並移轉登記
  完畢，其上開辯解自不足採。另被告戊○○復辯稱本件轉賣，係經告訴人同意，並
  出具協議書云云。惟被告戊○○所依據之協議書係於本件系爭房地轉售後之八十九
  年七月三十一日，由被告乙○○與告訴人所書立者，當時告訴人顯然不知被告戊○○已轉售該屋與第三人陳淑芬，與德風公司仍就系爭房地因出售與戊○○，而未收
  取尾款三十三萬元而和解，該協議書甚且記載「本案承買人戊○○為簽約人，尾款
  交予德風公司，與戊○○無關」一節，有該協議書在卷足憑（見八十九年偵字第二
  三三八０號偵查卷第六十頁）。是以，迄八十九年七月三十一日止告訴人均不知被
  告戊○○以其代理人之身份再次出售系爭房地與陳淑芬，自無事先同意被告戊○○
  或德風公司轉售房屋之可能。被告戊○○此部分辯解顯不足採。
(三)至被告乙○○辯稱：伊對買賣不知情，嗣因受景氣影響，才挪用告訴人之尾款，但
  有付她利息云云；被告丁○○辯稱，伊只負責行銷，介紹陳淑芬向戊○○買本件房
  地云云。惟被告乙○○於被告戊○○與陳淑芬簽訂不動產買賣契約時在場，被告丁○○甚至向陳淑芬謊稱告訴人因病在臺北云云，業如前述，且系爭房地轉賣與陳淑
  芬所得之十三萬元差價為德風公司所收取一節，亦據被告乙○○、丁○○自承明確
  （見九十年調偵字第三五號偵查卷第二十頁、第二十一頁反面），被告二人顯然知
  悉被告戊○○轉賣，及為賺取差價而出面促成轉賣之情事。再者，被告乙○○並因
  告訴人持有之尾款四十三萬元本票未獲全部清償，而出面與告訴人協議分期清償房
  屋價款，並簽發發票日分別為八十九年七月六日、七月九日，票面金額分別為二十
  一萬元、二十二萬元之支票二張予告訴人，惟屆期未獲兌現，後又交付發票人均為
  德風公司、發票日均為八十九年七月三十一日、票面金額分別十萬元、十五萬元、
  十八萬元支票三張交予告訴人，除其中十萬元支票兌現外，餘二張支票亦未獲兌現
  ，其後再與甲○○協議，再於八十九年七月三十一日簽發其本人名義、到期日分為
  八十九年八月十五日、三十日、九月十五日、三十日、票面金額前三張分別為八萬
  元、第四張為九萬元之本票四張予告訴人等情，此有告訴人所提出之協議書、本票
  影本、支票影本、退票理由單、收受支票明細表在卷可憑（見同上卷第二十四頁、
  八十九偵字第二三三八０號偵查卷第二十頁至第二十二頁、第六十頁），顯見被告
  乙○○對戊○○未得甲○○同意，擅自與陳淑芬簽訂本件不動產買賣契約書之事知
  情且參與，事後並因賺得差價而處理房屋尾款事宜。
(四)綜上所述，被告戊○○、乙○○、丁○○三人所辯均無可採，本件事證明確，被告
  三人犯行洵堪認定。
三核被告戊○○、乙○○、丁○○均為德風公司之主管，受託為告訴人甲○○處理出
  售不動產事務，意圖為自己不法之利益，而違背其任務之行為，致生損害於告訴人
  應得之利益差價十三萬元，所為均係犯刑法第三百四十二條第一項背信罪。另被告
  戊○○、乙○○、丁○○三人偽造告訴人「甲○○」之印章，所為係犯刑法第二百
  十七條第一項偽造印章罪。被告三人偽造印文罪為偽造印章罪之當然結果，只成立
  偽造印章罪，自不另論偽造印文罪。被告三人間就前開二犯行，均有犯意聯絡及行
  為分擔，均為共同正犯。公訴意旨認被告等人向甲○○買受該房屋後轉賣，係犯詐
  欺取財罪，及被告等人於該不動產買賣契約書上盜蓋「甲○○」印章行為，係犯同
  法第二百十七條第二項之盜蓋印章罪云云。惟該轉賣房屋之行為，被告等人係犯背
  信罪，又該不動產買賣契約書上所蓋「甲○○」印章、印文，均屬偽造，業如前述
  ，惟其基本社會事實同一，故本院自得變更公訴人此部分之起訴法條為刑法第三百
  四十二條第一項、第二百十七條第一項。另公訴人起訴認被告三人另係犯刑法第二
  百十條偽造私文書罪（戊○○代理甲○○所簽訂之買賣契約書），惟刑法第二百十
  條之偽造私文書罪，以無製作權之人冒用他人名義而製作文書為要件，倘以他人之
  代理人自居，而以代理人自己之名義製作文書時，即與冒用他人名義之要件不合（
  最高法院八十二年度台上字第四七八０號、八十九年度台上字第四三二一號判決足
  資參照）。因被告戊○○與陳淑芬簽訂之不動產買賣契約書既係被告戊○○以甲○○之代理人自居，以其本人名義製作之文書，依據上開說明，此部分應不成立偽造
  私文書罪，公訴人認被告此部分犯行與前開被告等所犯背信罪論罪科刑部分，有牽
  連犯裁判上一罪關係，此部分自不另為無罪之諭知。被告戊○○、乙○○、丁○○
  三人所犯背信罪及偽造印章罪二罪，犯意各別、罪名亦殊，應予分論併罰。被告戊○○曾於八十五年間因妨害自由案件，經判處有期徒刑三月確定，於八十五年十二
  月二十六日易科罰金執行完畢，此有臺灣高等法院被告全國前案紀錄表及臺灣高雄
  地方法院檢察署刑案資料查註紀錄表各一份附卷可稽，其於五年之內，再犯本件最
  重本刑為有期徒刑以上之罪，為累犯，應依刑法第四十七條之規定，加重其刑。
四被告戊○○、乙○○、丁○○犯罪事證既明，原審予以論罪科刑，固非無見，惟查
  ：被告戊○○、乙○○、丁○○三人既為受任人，出售系爭不動產後，收取之價款
  ，其中四十七萬一千二百六十五元（含四十三萬元尾款及四萬一千二百六十五元實
  際應繳貸差額），為委任人即告訴人甲○○所知，依民法第五百四十一條第二項規
  定，雖應負移轉於委任人甲○○之義務，然此僅為被告與告訴人間之權利義務關係
  ，在受任人之被告未移轉於委任人之前，要難謂被告係持有委任人之物，而論以侵
  占罪（參見最高法院七十九年度台非字第一三一號、九十一年度台非字第七號判決
  ）。原判決認被告戊○○、乙○○、丁○○三人侵占告訴人售屋價款，尚有未洽。
  檢察官上訴意旨以被告戊○○、乙○○、丁○○三人迄未清償價款，原審量刑過輕
  ，為無理由；被告戊○○、乙○○、丁○○上訴意旨指摘原判決不當，為有理由，
  自應由本院將原判決撤銷改判。爰審酌被告戊○○、乙○○、丁○○三人從事不動
  產仲介業，不知誠信自持，為圖賺取差價，而轉售告訴人之不動產，事後又未能按
  時給付價款，影響交易安全，並造成告訴人損失，惟其等事後已清償金額等一切情
  狀，分別量處如主文第二項、第三項所示之刑及定其應執行刑。另按依刑法第二條
  第一項但書適用有利於行為人之法律時，除有特別規定，及事關執行如易服勞役、
  易科罰金、易以訓誡、數罪併罰之定執行刑及緩刑等，不應適用舊法者外，既認行
  為時法為有利於行為人，即不容對於其他關係條文，復參用裁判時法，以紊系統，
  最高法院二十九年上字第五二五號判例足資參照。是以被告三人行為後，刑法第四
  十一條有關易科罰金之規定，已於九十年一月十日經公布修正為刑法第四十一條第
  一項，並於同年月十二日生效，其得易科罰金之適用範圍，乃無新舊法比較之問題
  ，附此敘明。另查被告乙○○、丁○○未曾受有期徒刑以上刑之宣告，有臺灣高等
  法院被告全國前案紀錄表可稽，經此偵審程序，當知警惕，應無再犯之虞，本院認
  被告之科刑以暫不執行為適當，併宣告均緩刑二年，以啟自新。又偽造之「甲○○
  」印章一枚雖未扣案，惟無證據證明已經滅失，又本件八十九年四月二十二日不動
  產買賣契約書上偽造之「甲○○」印文四枚，均依刑法第二百十九條宣告沒收。
五公訴意旨另以：被告丙○○為代書，經被告乙○○、戊○○、丁○○三人介紹為陳
  淑芬辦理二百萬元貸款，及辦理甲○○之房地過戶等事宜，丙○○受甲○○委任處
  理前開過戶及買主核貸後之房地價款給付等事宜，丙○○向甲○○收取代書費用九
  千五百元，乃為甲○○處理事務之人。詎料丙○○因與乙○○間尚有十三萬元之債
  務，於為甲○○處理上開事務時，竟意圖為自己不法之利益，於八十九年六月三十
  日陳淑芬在臺灣銀行三多分行申請之房屋貸款二百萬元核貸後，丙○○與戊○○持
  陳淑芬之印鑑章至銀行，除轉帳繳交原甲○○之銀行貸款一百一十五萬八千七百三
  十五元外，未將其餘扣除陳淑芬欲繳之定金後之房地價款給付予賣方甲○○，反將
  其中六十四萬元一千二百六十五元以現金領出，丙○○取走其中十三萬元充作乙○○返還之欠款，其他餘額則交由乙○○使用。被告丙○○意圖為自己取得還款，違
  背任務致生損害於甲○○，因認被告丙○○涉有背信罪嫌。
六按犯罪事實應依證據認定之，無證據不得推定其犯罪事實，刑事訴訟法第一百五十
  四條定有明文。又認定不利於被告之事實，須依積極證據，苟積極證據不足為不利
  於被告事實之認定時，即應為有利於被告之認定，更不必有何有利之證據（最高法
  院三十年上字第八一六號判例參照）。本件公訴人認被告丙○○涉有背信罪嫌，係
  以被告丙○○辦理貸款清償系爭不動產原貸款後所剩款項未交予告訴人甲○○、被
  告丙○○對乙○○是否交付十三萬元之供述不清，及乙○○所書立交付十三萬元予
  被告丙○○之明細表一紙為證。惟訊據丙○○堅決否認有背信罪嫌，辯稱，戊○○
  和陳淑芬之契約非伊所承辦，伊僅處理貸款部分，伊只拿到九千多元代書費，所領
  款項除依乙○○之指示匯三十萬元給陳炎標外，其餘三十四萬多元都交給戊○○等
  語。
七經查：
(一)本件告訴人甲○○係委託德風公司仲介銷售系爭不動產，且由被告戊○○開立四十
  三萬元本票以代不動產尾款支付，嗣因屆期被告戊○○未清償，而由被告乙○○出
  面與告訴人協議分期清償一節，業如前述，足見本件告訴人係委託德風公司處理系
  爭不動產出售，而逕向該公司領取價款。至被告丙○○雖承辦系爭不動產貸款事宜
  ，惟告訴人甲○○於八十九年四月二十一日與戊○○、戊○○於八十九年四月二十
  二日以代理人身分與陳淑芬所簽訂之本件不動產買賣契約書，均係由代書黃萬富代
  筆，被告丙○○並不在場一節，此業經證人黃萬富證述明確（見原審卷第九十三頁
  至第九十四頁、本院卷第八十三頁至第八十四頁），是以，被告丙○○辯稱，伊不
  知戊○○轉售告訴人之不動產，而僅經由被告乙○○通知，代為辦理不動產過戶、
  抵押權變動登記及銀行貸款等語，即為可採。
(二)再者，臺灣銀行三多分行於八十九年六月三十日核撥貸款時，係由戊○○陪同丙○○持陳淑芬之印鑑章至前開銀行領款，經轉帳繳交甲○○之銀行貸款一百一十五萬
  八千七百三十五元後，領出六十四萬元一千二百六十五元現金，再由丙○○依乙○○指示，將其中三十萬元匯入陳炎標土銀帳戶、三十四萬一千二百六十五元交與戊○○，戊○○則再轉交予乙○○一節，業據被告戊○○、乙○○供述明確（見原審
  卷第四十四頁、九十年調偵字第三五號第六十五頁反面），此外，復有臺灣銀行三
  多分行陳淑芬存摺交易明細表一份及匯款、提款單等影本在卷足稽（同上卷第八十
  四頁、第八十六頁）。顯見前開領出之款項，被告丙○○並未據為己有，而係依乙○○之指示處理款項。且被告丙○○向告訴人收取之費用除印花稅、地價稅之行政
  規費外，僅有移轉登記、塗銷登記、自用住宅、門牌整編等代書費，並無含代為辦
  理銀行貨款之費用一節，為告訴人所自承（同上卷第六十五頁），並有巨亨代書收
  費明細表一份在卷足憑（同上卷第六十七頁）。足見被告丙○○並未受告訴人委託
  辦理銀行貨款。
(三)至乙○○雖供稱以前開現金中之十三萬元清償積欠丙○○之欠款云云，惟前開轉賣
  之差價原非告訴人已知可得而依一定關係交由被告戊○○、乙○○、丁○○三人持
  有之金錢，只是在委任契約中，被告戊○○、乙○○、丁○○違背任務私自隱匿之
  不法利益，不能以侵占他之物論處，詳如前述，縱被告乙○○確有將其中十三萬元
  供作清償被告丙○○欠款之用，亦難認係被告丙○○為違背任務之行始獲得該十三
  萬元之不法利益。
八綜上所述，被告丙○○既未受告訴人委任處理銀行貸款業務，且告訴人之損害又係
  被告戊○○、乙○○、丁○○違背其任務所致，是以被告辯稱未有背信犯行等語，
  即為可採。此外，復查無其他積極證據足證被告丙○○有公訴人所指之罪行，依前
  揭規定及判例意旨，尚難只憑告訴人之指訴，即遽認被告丙○○有背信犯行。原審
  為被告丙○○無罪之諭知，經核並無不合，上訴人上訴意旨，猶執前詞指摘原判決
  不當，為無理由，應予駁回。
據上論斷，應依刑事訴訟法第三百六十八條、第三百六十九條第一項前段、第三百條
、第三百六十四條，刑法第二條第一項前段、第二十八條、第二百十七條第一項、第
二百十九條、第三百四十二條第二項、第四十七條、第四十一條第一項、第五十一條
第五款，第七十四條第一款，罰金罰鍰提高標準條例第一條前段、第二條，判判決如
主文。
本案經檢察官林應華到庭執行職務。
中    華    民    國     九十一      年      九       月      三十      日
                              臺灣高等法院高雄分院刑事第六庭
                                  審判長法官
                                        法官
                                        法官
右正本證明與原本無異。
得上訴。
                                      書記官
中    華    民    國     九十一     年       二       月      四      日
附錄：本判決論罪科刑法條：
刑法第二百十七條第一項：
偽造印章、印文或署押，足以生損害於公眾或他人者，處三年以下有期徒刑。
刑法第三百四十二條第一項：
為他人處理事務，意圖為自己或第三人不法之利益，或損害本人之利益，而為違背其
任務之行為，致生損害於本人之財產或其他利益者，處五年以下有期徒刑、拘役或科
或併科一千元以下罰金。
